【裁判字號】    98,上更(一),544
【裁判日期】    990623
【裁判案由】    毒品危害防制條例
【裁判全文】
臺灣高等法院刑事判決             98年度上更(一)字第544號
上  訴  人
即  被  告  甲○○
選任辯護人  張振興律師
上列上訴人因違反毒品危害防制條例案件，不服臺灣臺北地方法
院95年度訴字第1524號，中華民國96年5月30日第一審判決（起
訴案號：臺灣臺北地方法院檢察署95年度偵字第5642號），提起
上訴，經本院判決後，由最高法院第一次發回更審，本院判決如
下：
    主  文
原判決撤銷。
甲○○販賣第二級毒品，處有期徒刑柒年肆月。扣案之含第二級
毒品大麻成分之煙捲壹支（淨重零點公克）、含第二級毒品大
麻成分之煙草壹包（淨重零點零柒公克）均沒收銷燬，未扣案之
販賣毒品所得新臺幣壹萬貳仟元沒收，如全部或一部不能沒收時
，以其財產抵償之。
    事  實
一、甲○○（綽號阿祥）明知大麻係屬毒品危害防制條例第2條
    第2項第2款所列之第二級毒品，不得非法持有、販賣，竟意
    圖營利，基於販賣第二級毒品大麻之犯意，因朱婉綺經由友
    人介紹而於民國94年12月6日21時30分許，以其所持用之000
    0000000號行動電話撥打甲○○所使用之0000000000號行動
    電話，欲購買價格為新臺幣（下同）一萬二千元之大麻，甲
    ○○於電話中則以「CD」為大麻之代號，並允之，朱婉綺復
    於翌日即94年12月7日13時許，再次撥打甲○○上開電話以
    確認購買大麻事宜，並約定於同日14時15分許，在臺北市○
    ○區○○路附近之順成麵包店前交易大麻，甲○○旋即依約
    前往，並於該約定之時間、地點，以一萬二千元之價格，販
    賣大麻予朱婉綺，朱婉綺購買大麻後分數次施用。嗣於95年
    1月25日10時30分許，在臺北市○○區○○路2段371號4樓之
    1，為警查獲朱婉綺，並扣得朱婉綺向甲○○所購得後經施
    用所剩之含第二級毒品大麻成分之煙捲1支（淨重0.3公克）
    、含第二級毒品大麻成分之煙草1包（淨重0.0 7公克）。復
    於95年3月8日上午10時許，在甲○○位於臺北市○○區○○
    路2段131之20號5樓之2住處，為警查獲甲○○。
二、案經臺北市政府警察局移送臺灣臺北地方法院檢察署檢察官
    偵查起訴。
    理  由
甲、程序部分：
一、按被告以外之人於檢察事務官、司法警察官或司法警察調查
    中所為之陳述，與審判中不符時，其先前之陳述具有較可信
    之特別情況，且為證明犯罪事實存否所必要者，得為證據，
    刑事訴訟法第159條之2定有明文。查證人朱婉綺於警詢時已
    就其經查獲毒品之來源詳為供證，嗣證人朱婉綺於原審審判
    時就經查獲毒品之來源，則未提及，固可認證人朱婉綺於警
    詢及審判中之陳述，實質內容有不符之情形，然觀諸證人朱
    婉綺於警詢時之陳述甚為詳盡，對警方之問題均能為連續陳
    述，足認其於警詢時之精神狀態良好，其於警詢時之陳述顯
    係出於自由意志，並非經不正方法取得，無不可信之情形存
    在，參以證人朱婉綺於警詢時，尚未及與被告接觸、串證，
    所受外界影響之程度自然較低，且證人朱婉綺於警詢時已就
    其經查獲毒品之來源詳為供證，證人朱婉綺於警詢時所為之
    證述，其憑信性自然較高。復參酌證人朱婉綺於警詢時之陳
    述，攸關被告是否成立犯罪，亦具有證明犯罪事實存否之必
    要性，是證人朱婉綺於警詢時之陳述，依刑事訴訟法第159
    條之2規定，自有證據能力，被告抗辯證人朱婉綺於警詢時
    之陳述無證據能力云云，無足採信。
二、復按檢察官職司追訴犯罪，就審判程序之訴訟構造言，檢察
    官係屬與被告對立之當事人一方，偵查中對被告以外之人所
    為之偵查筆錄，或被告以外之人向檢察官所提之書面陳述，
    性質上均屬傳聞證據。在理論上，如未予被告反對詰問、適
    當辯解之機會，一律准其為證據，似有違當事人進行主義之
    精神，對被告之防禦權亦有所妨礙；然而現階段刑事訴訟法
    規定檢察官代表國家偵查犯罪、實施公訴，必須對於被告之
    犯罪事實負舉證之責，依法其有訊問被告、證人及鑑定人之
    權，證人、鑑定人且須具結，而實務運作時，偵查中檢察官
    向被告以外之人所取得之陳述，原則上均能遵守法律規定，
    不致違法取供，其可信性極高，為兼顧理論與實務，乃於修
    正刑事訴訟法時，增列第159條之1第2項，明定被告以外之
    人（含被害人、證人等）於偵查中向檢察官所為陳述，除顯
    有不可信之情況外，得為證據（最高法院95年度臺上字第10
    44號判決參照）。且刑事訴訟法第159條之1第2項，明定被
    告以外之人於偵查中向檢察官所為陳述，除顯有不可信之情
    況外，得為證據。該所謂「不可信之情況」，由法院審酌被
    告以外之人於陳述時之外在環境及情況而為判斷。而被告以
    外之人於偵查時，是否與被告對質，與其陳述時之外在環境
    並無必然之關聯，自不得以偵查中未經被告詰問，逕認該陳
    述無證據能力。至該等陳述與事實是否相符，要屬證據證明
    力之問題，與證據能力之有無，不容混淆（最高法院94年度
    臺上字第7132號判決、95年度臺上字第1585號判決參照）。
    觀諸證人朱婉綺於檢察官偵查時之陳述，其對檢察官之問題
    均能為連續陳述，且供述其與被告交易毒品之經過等節，均
    係其親身經歷，亦無受到脅迫、誘導等不正取供之情形，本
    院衡酌該證人筆錄作成之外部狀況為整體考量，並無顯不可
    信之情況存在，復經原審傳喚其到庭進行詰問，充分保障被
    告之對質詰問權，是證人朱婉綺於檢察官偵查時之證述，自
    有證據能力。被告辯稱證人朱婉綺於檢察官偵查時所為證言
    ，無證據能力云云，尚難採信。
三、又按有事實足認被告或犯罪嫌疑人涉有最輕本刑為3年以上
    有期徒刑之罪，並危害國家安全或社會秩序情節重大，而有
    相當理由可信其通訊內容與本案有關，且不能或難以其他方
    法蒐集或調查證據者，於偵查中由「檢察官」依司法警察機
    關聲請或依職權核發通訊監察書，修正前通訊保障及監察法
    第5條第1項第1款及同條第2項定有明文。司法院大法官於96
    年7月20日所著司法院釋字第631號解釋，固認中華民國88年
    7 月14日制定公布之通訊保障及監察法第5條第2項規定：「
    前項通訊監察書，偵查中由檢察官依司法警察機關聲請或依
    職權核發」，未要求通訊監察書原則上應由客觀、獨立行使
    職權之法官核發，而使職司犯罪偵查之檢察官與司法警察機
    關，同時負責通訊監察書之聲請與核發，難謂為合理、正當
    之程序規範，而與憲法第12條保障人民秘密通訊自由之意旨
    不符，應自該解釋公布之日起，至遲於96年7月11日修正公
    布之通訊保障及監察法第5條施行之日失其效力。惟依修正
    前通訊保障及監察法第5條規定而為之監聽，於法院審理認
    定有無證據能力，應依刑事訴訟法第158條之4：「除另有規
    定外，實施刑事訴訟程序之公務員因違背法定程序取得之證
    據，其有無證據能力之認定，應審酌人權保障及公共利益之
    均衡維護」之規定，以為決定（最高法院97年度台非字第7
    號判決要旨參照）。亦即，檢察官依當時通訊保障及監察法
    第5條規定核發之通訊監察書程序是否適法，自有先予釐清
    之必要。經查，本件判決所援引有關被告與證人朱婉綺行動
    電話通話內容，該等通話所使用之行動電話，業經臺灣臺北
    地方法院檢察署檢察官核發通訊監察書後予以執行，業經核
    對無訛，有臺灣臺北地方法院檢察署94年11月8日94年北檢
    大餘聲監續字第001368號通訊監察書（見95年度警聲搜字第
    362號卷第45頁至第46頁）及通訊監察錄音帶可稽，且經本
    院勘驗通訊監察錄音帶結果，自通訊內容以觀，確有受監察
    對象關於毒品之對話或暗語，有相當理由足認與刑事偵查案
    件相關，且危及社會秩序情節重大，且依其客觀情事，難以
    通訊監察以外之方法蒐證、調查，又上開通訊監察書之核發
    及執行，雖均係依修正前通訊保障及監察法規定，由檢察官
    予以核發；然於司法院釋字第631號解釋前，實施之公務員
    主觀上均認係依修正前通訊保障及監察法規定實施，尚無蓄
    意違背法定程序取證之意圖，衡量監聽內容涉及之前揭待證
    事項，堪認係影響社會善良風氣重大、攸關負責打擊犯罪基
    層警員之官箴，縱依修正後通訊保障及監察法第5條第2項規
    定，於偵查中由檢察官依司法警察機關聲請或依職權以書面
    記載第11條之事項，並敘明理由、檢附相關文件，聲請法院
    核復，亦非於法無據，兼衡此係影響公共利益重大之事項，
    相較於受監聽者秘密通訊自由人權保障維護利益更鉅，為維
    持社會秩序所必要，未逾越所欲達成目的之必要限度，侵害
    最少之適當方法。又於本院審理時提示由受監聽者表示意見
    ，對受監聽之被告訴訟上防禦不利益之程度甚低，本院認為
    若逕以排除如上開通訊監察書核發、執行之適法性，恐對刑
    事犯罪偵查及我國社會治安生重大危害，而依刑事訴訟法第
    15  8條之4規定，認為本案檢察官依修正前通訊保障及監察
    法規定，核發如上開通訊監察書所執行之監聽內容，得採為
    對被告論罪之證據。
四、末按刑事訴訟法第308條規定：「判決書應分別記載其裁判
    之主文與理由；有罪之判決並應記載犯罪事實，且得與理由
    合併記載。」，同法第310條第1款規定：「有罪之判決書，
    應於理由內分別情形記載左列事項：一、認定犯罪事實所憑
    之證據及其認定之理由。」，及同法第154條第2項規定：「
    犯罪事實應依證據認定之，無證據不得認定犯罪事實。」揆
    諸上開規定，刑事判決書應記載主文與理由，於有罪判決書
    方須記載犯罪事實，並於理由內記載認定犯罪事實所憑之證
    據及其認定之理由。所謂認定犯罪事實所憑之「證據」，即
    為該法第154條第2項規定之「應依證據認定之」之「證據」
    。職是，有罪判決書理由內所記載認定事實所憑之證據，即
    為經嚴格證明之證據，另外涉及僅須自由證明事項，即不限
    定有無證據能力之證據，及彈劾證人信用性可不具證據能力
    之彈劾證據。在無罪判決書內，因檢察官起訴之事實，法院
    審理結果，認為被告之犯罪不能證明，而為無罪之諭知，則
    被告並無檢察官所起訴之犯罪事實存在，既無刑事訴訟法第
    154條第2項所規定「應依證據認定之」事實存在，因此，判
    決書僅須記載主文及理由，而理由內記載事項，為法院形成
    主文所由生之心證，其論斷僅要求與卷內所存在之證據資料
    相符，或其論斷與論理法則無違，通常均以卷內證據資料彈
    劾其他證據之不具信用性，無法證明檢察官起訴之事實存在
    ，所使用之證據並不以具有證據能力之證據為限，是以本件
    關於不另為無罪諭知之部分，既經本院認定犯罪不能證明，
    本判決就該部分即不再論述所援引有關證據之證據能力，併
    此敘明。
乙、實體部分：
一、訊據被告甲○○固不諱0000000000號行動電話為其所使用等
    情，惟矢口否認有何販賣第二級毒品犯行，辯稱：伊與朱婉
    綺之通話內容係談論購買CD之事，朱婉綺並非購買大麻云云
    。惟查：
  (一)被告甲○○所使用0000000000號行動電話於94年12月6日21
    時30分、94年12月7日13時，與0000000000號行動電話間之
    通話內容，業經臺灣臺北地方法院檢察署檢察官核發通訊監
    察書後予以執行監聽，有臺灣臺北地方法院檢察署94年11
    月8日94年北檢大餘聲監續字第001368號通訊監察書（見95
    年度警聲搜字第362號卷第45頁至第46頁）及通訊監察錄音
    帶可稽，且經原審當庭勘驗通訊監察錄音帶內容，為一男一
    女之對話，復經送法務部調查局以聆聽比對法及聲紋圖譜特
    徵比對法比對分析結果，確認通訊監察錄音帶錄音電話與被
    告語言特徵相似率約百分之七十五，研判與被告本人聲音音
    質相同（語音特徵相似率高於百分之七十以上者，即判定音
    質相同），有原審95年11月1日勘驗筆錄、法務部調查局96
    年1月29日調科參字第09600032410號聲紋鑑定報告書附卷可
    稽（見原審卷第35頁至第37頁、第52頁）。嗣再經本院當庭
    勘驗通訊監察錄音帶，播放該錄音帶後，錄音帶內容為：「
    （一）、時間：94年12月6日21時30分（A發話）電話號碼
    0000000000（B受話）電話號碼0000000000 B：喂！
      A：請問「阿祥」在嗎？
      B：我是。
      A：「阿祥」我是那個劉小姐介紹的。
      B：喔，劉小姐喔，請問你貴姓？
      A：喂，姓鄭，朱小姐好了。你講朱小姐好了。
      B：朱小姐喔，叫你朱小姐就好了。
      A：嗯。
      B：好，你要CD嗎？
      A：嘿，那多少？
      B：因為便宜的要大概下個禮拜才有，現在比較貴一點，現
         在可能都要一萬二那邊喔。
      A：東西不同嗎？
      B：很好很好的東西。
      A：那下禮拜是什麼東西？
      B：下禮拜大概一萬塊就到了，也是不一樣的，因為每一次
         進來的價格都不一樣，下個禮拜就是量比較多就比較便
         宜了，阿這次因為
      A：同樣的東西就對了？
      B：而且最近這幾天都很缺，沒有不同的東西，這次東西
         很好，所以也比較貴，現在臺北很缺所以單價比較貴一
         點。
      A：嗯嗯。所以下禮拜跟這
      B：還要一兩個禮拜才有比較便宜一點，大概一萬那個會進
         來，現在都一萬二的。
      A：不同的東西就對了啦。
      B：東西也不一樣，都是很好的東西。
      A：要去哪裡拿？
      B：你要的話，我等下馬上打給你，朱小姐你如果說OK的話
         ，我都是在信義路這邊。
      A：信義路哪裡？
      B：我等下，沒關係我先看
      A：沒有，我是想大概知道你地點在哪裡？大概。
      B：我在通化街這邊。
      A：通化街...基隆...通化街在那個信義...喔基隆路通化街
         那邊就對了。
      B：對對對，那沒關係我先
      A：你先看看有沒有，有的話明天再去拿就對了。
      B：明天也可以，你要的話我先幫你拿去也可以。
      A：喔這樣子，好。
      B：我先問看看，有的話我打給你。
      A：好。喂喂喂，會不會危險阿？
      B：不會不會，都自己人。
      A：不會啦喔，因為我想說這種東西，因為我第一次這樣子
         ，我本來是跟我朋友拿的。
      B：喔。
      A：是跟那個劉小姐的朋友，介紹劉小姐阿這樣子，因為我
         想說這東西也要小心阿。
      B：對阿，我等下打給你，我先聯絡，OK的話我打給你，我
         們再約時間。
      A：好，OK，拜！
     （二）、時間：94年12月7日13時00分
     （A發話）電話號碼0000000000
     （B受話）電話號碼0000000000
      B：喂。
      A：「阿祥」嗎？
      B：嘿。
      A：我是那朱小姐，您方便我跟你約兩點十五分在那邊？
      B：好，可以，還是直接我會去世貿展？
      A：世貿展我可能就比較不方便。
      B：好，那不然
      A：還是在那個，你說好樂迪嗎？
      B：好，你說兩點幾分？
      A：兩點十五分。
      B：好，OK。
      A：就在十五分左右這樣子，好，我們電話再聯絡。
      B：好。
      A：好，拜。」
    而0000000000號行動電話之申請人及使用人為朱婉綺乙節，
    亦據證人朱婉綺證述在卷，並有通聯調閱查詢單在卷可稽（
    見95年度警聲搜字第210號卷第44頁，95年度偵字第5642 號
    偵查卷第115、116頁，及原審卷第127頁至第128頁），被告
    亦當庭坦認其確為上開錄音帶內容之B男子，該等通話內容
    為其與朱婉綺之對話內容無訛（見本院更一審卷第38頁至第
    39頁）。參諸證人朱婉綺於警詢時證稱：「（問：經警方查
    扣之大麻煙1支(淨重0.2公克)及些許大麻(淨重0.2公克) 何
    人所有？作何用途？）是我本人所有的，一時好奇拿來自己
    施用的。」、「（問：上開查獲之大麻煙1支及些許大麻來
    源為何？）向綽號「阿祥」之男子以新台幣一萬二千元之代
    價購買一小包，重量我不知道，捲了大麻煙大概十支左右，
    在基隆路上的一家順成麵包門口向他買的。」、「（問：「
    阿祥」男子之正確姓名年籍？身材長相特徵？聯絡方式？）
    我不知道他的姓名年籍，因為我很害怕所以沒仔細注意他的
    樣貌，交易完我就趕緊走了。朋友給我他的行動電話號碼，
    我都是撥打他的行動電話0000000000及0000000000號與他聯
    繫的。」、「（問：警方監察0000000000號電話，94年12月
    6日21時30分許及94年12月7日13時許，你持用00000000  00
    號行動電話與綽號「阿祥」之甲○○聯繫，「阿祥」所稱之
    「CD」所指為何？）我沒有注意聽所以我不知道是什麼東西
    ，我打電話的用意就是要買大麻。」、「（問：你向甲○○
    購買過幾次大麻毒品？）一次。」等語（見95年度偵字第56
    42號偵查卷第20頁至第23頁），復於偵查時證稱：「（問：
    你的電話？）0000000000。」、「（提示94年12月26日通訊
    監察譯文）（問：是否你跟阿坤的通訊譯文？）也自稱是阿
    祥吧。」、「（問：如何認識阿祥？）劉小姐給我的電話。
    」、「（問：為何要給你電話？）因為我在PUB認識劉小姐
    ，他給我電話，叫我打電話跟阿祥買大麻。」、「（問：你
    打電話過去是為了買大麻？）是。」、「（問：CD是什麼意
    思？）我不知道，我打過去，他就說CD。」、「（問：是什
    麼的代稱？）我想我們互相了解意思，就是大麻。」、「（
    問：12000是指什麼？）買大麻的錢，我不知道重量，但很
    少。」、「（問：之前買過大麻嗎？）沒有。」、「（問：
    何時交易？）一個星期以內，在通化街附近的一家麵包店。
    」、「（問：買了多少？）12000元。」等語（見95年度偵
    字第5642號偵查卷第115頁至第117頁），再於原審審理時證
    稱：「（問：你當時要買大麻的時候，賣方的電話為何？）
    我那時候心情不好，去京華城一個不認識的女孩叫我打這個
    電話說可以跟這個人聯絡。」、「（問：當時你的電話？）
    0000000000。」、「（提示偵查卷第53頁）（問：是否曾經
    有跟他人有這樣的對話？）有。」、「（問：同卷第54  頁
    ，是否有這樣的對話？）（提示並告以要旨）有。」、「（
    問：這是否就是你買大麻的電話、內容？）（提示並告以要
    旨）是。」、「（問：你是否記得那次你買多少錢？）一萬
    或一萬二。」、「（問：見面地點？）基隆路順成麵包店的
    門口。」、「（問：你偵查中說購買一萬二？）對。」、「
    （問：你在偵查中說是通化街？）地址差不多在那邊。」、
    「（問：是男的、還是女生送來？）一個男的。」、「（問
    ：約在順成那邊交毒品的，他如何知道你是買毒品的人？）
    我也不知道，他好像有問我是不是朱小姐，然後我先給他錢
    ，他就給我毒品。」、「（問：你打這通電話是要買大麻？
    ）是。」、「（問：他回答CD，你為何繼續與他對話？）因
    為我不敢在電話中說我要買大麻，我直接問他多少錢，我也
    沒有仔細聽他說CD，當時我不是要買CD，京華城那個小姐跟
    我說打這支電話可以買到大麻。」等語（見原審卷第127 頁
    至第130頁），證人朱婉綺始終證述上開通訊監察錄音帶之
    通話內容即在購買毒品大麻乙節，前後無何齟齬之處，而前
    揭通訊監察錄音帶內容雖未明指「大麻」二字，但大麻為毒
    品危害防制條例所規範之第二級毒品，施用大麻者將遭觀察
    勒戒、強制戒治，甚至判刑，更遑論販賣大麻係為同條例規
    定最輕本刑為七年以上有期徒刑之重罪，是買賣大麻之人為
    免講電話時為周遭第三人發覺，或遭監聽發現，而於通話過
    程中以其他代號稱呼，亦與常情不悖，至證人朱婉綺於偵查
    時所證毒品交易地點為臺北市○○街附近麵包店，於警詢、
    原審審理時則證述毒品交易地點為臺北市○○路上之「順成
    麵包店」，然臺北市○○路○段確係於通化街附近，亦難認
    證人朱婉綺於警詢、偵查及原審審理時所證毒品交易地點有
    所迴異，又依被告與朱婉綺於94年12月7日13時0分許之通話
    內容，被告與朱婉綺於電話中原本相約於好樂迪KTV店見面
    ，並再以電話聯絡見面地點，本案固無被告與朱婉綺事後再
    以電話通話之通訊監察錄音帶可供勘驗，惟證人朱婉綺於警
    詢、原審審理時已明確證述毒品交易地點確為臺北市○○路
    上之「順成麵包店」，再衡以證人朱婉綺與被告並無任何怨
    隙，其所為上開證詞，應無攀誣構陷之理，況證人朱婉綺為
    警查獲時所扣煙草、煙捲經鑑定結果均含第二級毒品大麻成
    分，且其並經臺灣士林地方法院以95年度毒聲字第54號裁定
    送勒戒處所觀察勒戒後，因無繼續施用毒品傾向，經臺灣士
    林地方法院檢察署檢察官以95年度毒偵字第288號不起訴處
    分書為不起訴處分確定，有法務部調查局95年4月18日調科
    壹字第0400042850號鑑定通知書、臺灣高等法院被告前案紀
    錄表及上開不起訴處分書電腦列印本附卷可參（見95年度偵
    字第5642號偵查卷第126、121、122頁，及原審卷第107頁）
    ，益證證人朱婉綺所證其以上開電話通話後，即購得毒品大
    麻，查獲之毒品大麻即係該次購得後供其施用乙節，與事實
    相符，堪予採信，足認被告確有於上開時、地，以一萬二千
    元之價格，販賣大麻予朱婉綺，被告辯稱其與朱婉綺之通話
    內容係談論購買CD之事，朱婉綺並非購買大麻云云，係推諉
    卸責之詞，無足採信，至被告及辯護人於本院審理時再度聲
    請傳喚證人朱婉綺，以證明被告與朱婉綺於上開電話通聯後
    之聯絡方式及約定之交易地點，然證人朱婉綺既已於原審審
    理時到庭作證，並已接受被告之辯護人詰問，且證人朱婉綺
    已於原審審理時明確證述其以上開電話通話後，復於臺北市
    ○○路附近之「順成麵包店」門口交易毒品大麻等情，被告
    販賣大麻予朱婉綺之事實已臻明確，本院認已無再予傳喚證
    人朱婉綺之必要，併此敘明。
  (二)按販賣毒品係違法行為，非可公然為之，且有其獨特之販售
    通路及管道，復無公定價格，容易增減分裝之份量，而每次
    買賣之價量，可能隨時依雙方關係深淺、資力、需求量及對
    行情之認知、來源是否充裕、查緝鬆嚴、購買者被查獲時供
    述購買對象之可能風險評估等，而異其標準，非可一概而論
    。關於被告上開販賣第二級毒品之犯行，固無從逕憑卷證資
    料而推認其所得獲致之具體利潤金額為何；然查，近年來政
    府為杜絕毒品之氾濫，對於查緝施用及販賣毒品之工作，無
    不嚴加執行，販賣毒品罪又係重罪，設若無利可圖，衡情一
    般持有毒品之人當無輕易將所持有之毒品轉售他人而甘冒於
    再次向他人購買時，被查獲移送法辦並受長期自由刑或生命
    刑剝奪危險之理，且不論係以何包裝之大麻，均可任意分裝
    或增減其份量，而每次買賣之價量，亦隨前開因素而為機動
    地調整，因之販賣之利得，除經坦承犯行，或帳冊價量均臻
    明確外，委難察得實情。職是之故，縱未確切查得販賣所得
    賺取之實際差價，但除別有事證，足認係按同一價格轉讓，
    確未牟利外，尚難執此即認非法販賣之事證有所不足，致知
    過坦承者難辭重典，飾詞否認者反得逞僥倖，而失情理之平
    。準此，被告甲○○將毒品大麻販售予朱婉綺，從中應有牟
    利之意圖，殆無疑義。
  (三)綜上，被告上揭所辯，顯係事後圖卸刑責之詞，不足採信。
    被告販賣第二級毒品大麻之犯行，洵堪認定，應予依法論處
    。
二、論罪科刑部分：
  (一)查被告甲○○行為後，刑法及刑法施行法部分條文業於94年
    2月2日修正公布，95年7月1日施行，修正後刑法第2條第1項
    之規定，係規範行為後法律變更所生新舊法律比較適用之準
    據法，本身尚無比較新舊法之問題，應一律適用裁判時之現
    行刑法第2條規定以決定適用之刑罰法律。又本次刑法修正
    之比較新舊法，應就罪刑有關之共犯、未遂犯、想像競合犯
    、牽連犯、連續犯、結合犯，以及累犯加重、自首減輕暨其
    他法定加減原因（如身分加減）與加減例等一切情形，綜其
    全部罪刑之結果而為比較（最高法院95年5月23日95年度第8
    次刑庭會議決議參照）。又依修正前後刑法之規定，並無有
    利或不利之情形，無庸為新、舊法之比較，個案如有其他應
    刑法第2條第1項之規定為新、舊法之比較情形時，依綜其全
    部罪刑之結果而為比較後，整體適用法律（參照最高法院97
    年度第2次刑事庭會議決議意旨）。經查：
    修正前刑法第33條第5款原規定：「罰金：（銀元）1元以
      上」，復依罰金罰鍰提高標準條例第1條前段規定提高為
      10倍，折算新臺幣為30元；於本次修正後刑法第33條第5
      款規定：「罰金：新臺幣1千元以上，以百元計算之」，
      依修正前法律之規定，被告所犯上開販賣第二級毒品罪，
      若併科罰金，其最低度為新臺幣30元；若依修正後之法律
      規定，其所犯上開販賣第二級毒品罪若併科罰金，其最低
      度為新臺幣1千元，是修正後之規定並非較有利於被告。
    修正前刑法第65條第2項原規定：「無期徒刑減輕者，為7
      年以上有期徒刑」，於本次修正後刑法第65條第2項則規
      定：「無期徒刑減輕者，為20年以下15年以上有期徒刑」
      ，比較新、舊法適用結果，修正後之規定並非較有利於被
      告。
    綜上，本件經綜合觀察全部罪刑比較之結果，依修正後刑
      法第2條第1項前段規定，應擇整體適用較有利之95年7月1
      日修正條文施行前刑法第33條、第65條第2項之規定。
  (二)復按被告行為後，毒品危害防制條例第4條第2項有關販賣第
    二級毒品之法定本刑等規定，業於 98年5月20日修正公布，
    於本院裁判時業已施行，修正前毒品危害防制條例第4條第2
    項係規定「製造、運輸、販賣第二級毒品者，處無期徒刑或
    七年以上有期徒刑，得併科新臺幣七百萬元以下罰金。」，
    修正為「製造、運輸、販賣第二級毒品者，處無期徒刑或七
    年以上有期徒刑，得併科新臺幣一千萬元以下罰金。」，經
    比較修正前、後之規定，可知販賣第二級毒品罪之法定本刑
    ，修正後規定已就罰金刑部分提高，自以修正前毒品危害防
    制條例第4條第2項之規定有利於被告。依刑法第2條第1項前
    段之規定，應適用修正前毒品危害防制條例第4條第2項之規
    定處斷。
  (三)查大麻係毒品危害防制條例第 2條第2項第2款所規定之第二
    級毒品，不得非法販賣。核被告所為，係犯修正前毒品危害
    防制條例第4條第2項之販賣第二級毒品罪。被告持有第二級
    毒品大麻之低度行為，應為販賣第二級毒品之高度行為所吸
    收，不另論罪。
三、公訴意旨另以：被告甲○○基於販賣第二級毒品大麻之概括
    犯意，自94年7月間某日起至95年1月間，連續於臺北市○○
    區○○路2段91號之順成麵包店前等地，以每十公克九千元
    至一萬三千元不等之價格，販賣第二級毒品大麻予「阿正」
    、「大衛」、丁今怡、方順吉等人，因認被告涉犯毒品危害
    防制條例第4條第2項之販賣第二級毒品罪嫌云云。惟按犯罪
    事實應依證據認定之，無證據不得認定犯罪事實，刑事訴訟
    法第154條第2項定有明文。次按認定不利於被告之事實，須
    依積極證據，茍積極之證據本身存有瑕疵而不足為不利於被
    告事實之認定，即應為有利於被告之認定，更不必有何有利
    之證據，而此用以證明犯罪事實之證據，猶須於通常一般人
    均不至於有所懷疑，堪予確信其已臻真實者，始得據以為有
    罪之認定，倘其證明尚未達到此一程度，而有合理性之懷疑
    存在，致使無從為有罪之確信時，即應為無罪之判決，此有
    最高法院82年度臺上字第163號判決、76年臺上字第4986 號
    、30年上字第816號等判例意旨可資參照。而刑事訴訟法第
    161條已於91年2月8日修正公布，其第1項規定：檢察官就被
    告犯罪事實，應負舉證責任，並指出證明之方法，因此檢察
    官對於起訴之犯罪事實，應負提出證據及說服之實質舉證責
    任，倘所提出之證據，不足為被告有罪之積極證明，或其指
    出證明之方法，無從說服法院以形成被告有罪之心證，基於
    無罪推定之原則，自應為被告無罪判決之諭知，最高法院92
    年臺上字第128號判例可資參照。又當事人得聲請法院調查
    證據，而法院為發見真實，亦得依職權調查證據，但限於維
    護公平正義或對被告之利益有重大關係之事項為限，修正刑
    事訴訟法第163條第1、2項定有明文。故法院固得依職權調
    查證據，但並無蒐集證據之義務。蒐集證據乃檢察官或自訴
    人之職責，事實審法院應以調查證據為其主要職責，其調查
    之範圍，亦以審判中所存在之一切證據為限，案內不存在之
    證據，即不得責令法院為發現真實，應依職權從各方面蒐集
    證據（最高法院91年度臺上字第5846號判決可資參照）。公
    訴人認被告涉有上開罪嫌，無非係以證人方順吉於偵查時之
    證述，通訊監察譯文、通聯調閱查詢單為其論據。訊據被告
    固不諱曾與綽號「阿正」、「大衛」之人及丁今怡、方順吉
    等人以電話通話等情，惟堅決否認有上開販賣第二級毒品犯
    行，辯稱：伊係美人心國際有限公司業務主管，該公司係推
    廣唱片專輯，但也有兼賣珍珠粉，伊並沒有賣大麻給方順吉
    、丁今怡、阿正、大衛等人，伊係賣珍珠粉給綽號「大衛」
    之人，也有賣電腦給丁今怡，且伊係跟方順吉敲通告等語。
    經查：
  (一)被告所使用之0000000000、0000000000、0000000000號行動
    電話於94年7月31日下午5時54分、同年9月28日上午1時6分
    、同年10月5日凌晨零時25分、同年10月8日下午8時55分、
    95年1月5日下午11時51分、95年1月5日下午11時54分、95年
    1月9日晚間7時13分、95年1月10日凌晨零時25分許，分別有
    與丁今怡所持用之00000 00000號行動電話通話，及與「阿
    正」、「大衛」、方順吉等人通話等情，固有臺灣臺北地方
    法院檢察署94年7月28日94年北簡大餘聲監字第000924號通
    訊監察書、通訊監察錄音譯文可稽（見95年度偵字第5642號
    偵查卷第30頁、第43頁至第48頁），然證人方順吉前於92年
    間曾因施用毒品案件，經臺灣高雄地方法院以92年度毒聲字
    第2529號裁定送勒戒處所觀察勒戒，嗣因無繼續施用毒品傾
    向，經臺灣高雄地方法院檢察署檢察官以92年度毒偵字第
    1234號不起訴書為不起訴處分確定，又於96年1月16日因為
    警查獲持有第二級毒品大麻，經臺灣臺北地方法院以95年度
    易字第2875號判決判處拘役五十九日確定等情，有臺灣臺北
    地方法院95年度易字第2875號判決電腦列印本（見本院卷）
    、本院被告全國前案紀錄表（見原審卷第104頁）附卷可憑
    ，惟證人方順吉始終否認曾向被告購買第二級毒品大麻，並
    證稱：伊與被告通話內容所指之「CD」、「資料」分別係指
    被告之公司曾經出版之女F4CD唱片及關於舉辦高雄巡迴演唱
    會之資料，並非指大麻，而前開為警查獲之大麻係第三人張
    偉傑所交付，當時是為了要幫張偉傑的忙才擔下此事，當時
    並不知道持有大麻也是違法，至於通訊監察譯文中指要被告
    跟伊拿錢部分，是被告曾經表示伊與某朋友一起合資購買大
    麻，但是該朋友應分攤之九千元沒有付，要伊代為付款，伊
    向被告表示這是被告與該朋友之事，要被告自己去處理，並
    非指該朋友向被告買大麻，至於是哪一個朋友已經忘記了等
    語（見95年度偵字第5642號偵查卷第133、134頁，及原審卷
    第122頁至第127頁），而被告與證人方順吉當庭對質後，亦
    於原審審理時供稱：伊忘記跟伊一起去拿大麻的那個朋友是
    誰，他錢沒有給伊，叫伊直接去找方順吉云云（見原審卷第
    127頁），被告與證人方順吉對於與被告合資購買大麻之人
    均稱不記得，及證人方順吉在有施用毒品前科下竟陳稱不知
    持有大麻係違法等情，雖均與常情未合，然既無確切證據證
    明證人方順吉有向被告購買大麻，自難認被告曾經販賣大麻
    予證人方順吉。
  (二)次查，證人丁今怡於原審審理時證稱：伊曾以母親連寶琴所
    申請之0000000000號行動電話與被告所使用之000000000 0
    號行動電話有如通訊監察譯文內容所指之通話，但該內容係
    要幫朋友向被告購買網路卡、CD，至於要買何種廠牌、規格
    之網路卡已經忘記，是幫哪位朋友買的也忘記了，但後來不
    了了之，不是要跟被告買大麻等情（見原審卷第149 頁至第
    152頁），證人丁今怡對於其與被告之電話通話內容細節均
    無法詳述，雖令人生疑，然其既否認曾向被告購買大麻，亦
    否認有施用大麻之習慣，且其亦確實未曾有違反毒品危害防
    制條例案件之前科紀錄，此有本院被告前案紀錄表附卷可憑
    （見原審卷第106頁），自不足認被告確有販賣大麻予證人
    丁今怡。
  (三)至其餘通訊監察譯文所載被告與「阿正」、「大衛」及不詳
    男子之電話通話內容雖有述及「CD」、「大麻」、「花」、
    「飯」等用語，而被告亦曾供述：「飯」指的就是大麻等語
    （見95年度偵字第5642號偵查卷第45頁至第55頁），然觀諸
    該等通話內容均未能證明被告與「阿正」、「大衛」及不詳
    男子間確有交易之行為，且關於交易大麻之金額、數量亦付
    之闕如，亦不能認被告曾販賣大麻予綽號「阿正」、「大衛
    」等男子。
  (四)再查，被告雖於原審羈押訊問時雖曾供稱：有送過毒品給方
    順吉與綽號「阿正」之男子，但還沒有送就被抓到了等語（
    見臺灣臺北地方法院95年度聲羈字第80號卷第7、8頁），然
    被告並未明確供述其原本送毒品予方順吉、「阿正」之洽談
    經過、原因，且就約定之交付毒品時間、地點等重要情節，
    亦付之厥如，自無法憑以認定被告確有販賣大麻並交付予方
    順吉、「阿正」等人，況證人方順吉亦否認被告曾經送過伊
    大麻乙節（見原審卷第124頁），自不能以被告上開含糊籠
    統之供述，即認定被告販賣大麻予「阿正」、方順吉。
  (五)綜上，公訴人所舉上開證據，均不足以證明上開公訴意旨所
    指被告販賣大麻予綽號「阿正」、「大衛」之人及丁今怡、
    方順吉之犯罪事實，尚難認被告有公訴人所指前開販賣第二
    級毒品之行為，本應為被告無罪之諭知，惟公訴人認此部分
    與前揭論罪部分有裁判上一罪之連續犯關係，自不另為無罪
    之諭知。
四、原審以被告甲○○犯罪事證明確，予以論罪科刑，固非無見
    。惟查：(一)被告行為後，刑法及刑法施行法部分條文業於94
    年2月2日修正公布，95年7月1日施行，毒品危害防制條例第
    4  條第2項有關販賣第二級毒品之法定本刑等規定，業於98
    年5 月20日修正公布，於本院裁判時業已施行，原審未及比
    較新舊法後予以適用，即有未洽。(二)朱婉綺於95年1月25 日
    經警查獲，為警所扣得之含第二級毒品大麻成分之煙捲1支
    （淨重0.3公克）、含第二級毒品大麻成分之煙草1包（淨重
    0.07公克），係朱婉綺向綽號「阿祥」之被告所購得等情，
    已據證人朱婉綺於警詢時供證在卷（見95年度偵字第5642
    號偵查卷第21頁），則該等扣案物既與被告販賣第二級毒品
    犯行有關，且為查獲之第二級毒品，自應依毒品危害防制條
    例第18條第1項之規定諭知沒收銷燬，惟原審判決漏未就上
    開扣案物諭知沒收銷燬，亦有未洽。(三)按有罪之判決書應記
    載犯罪事實，並應於理由內記載認定犯罪事實所憑之證據及
    其認定之理由，刑事訴訟法第308條、第310條定有明文。毒
    品危害防制條例所處罰之販賣毒品罪，係因犯罪行為人主觀
    上藉以營利之惡性，致使施用毒品擴散而嚴重危害社會，因
    而法律制定重刑。是營利之意圖乃販賣毒品罪之構成要件，
    自須於有罪判決之犯罪事實中明予記載，並於理由中敘明其
    憑以判斷之理由，始為合法。原審判決理由雖認定被告販賣
    第二級毒品係基於營利之意圖，然於事實欄並未記載被告有
    何營利意圖，揆諸前開說明，於法亦有未合。(四)復按從刑係
    附隨於主刑之處遇，倘無主刑，即無從刑。被訴之事實，倘
    經判決部分有罪，部分無罪，其與無罪部分相關之扣案物品
    ，縱屬違禁物，祇能在該無罪部分判決確定後，由檢察官單
    獨聲請宣告沒收，或因其他罪嫌依法另行起訴，同時請求法
    院一併處理，仍無在有罪部分主刑項下，併予宣告沒收之餘
    地。本諸同一法理，與未經起訴之事實相關之扣案物品，或
    依刑事訴訟法第152條另案扣押之物品，如該他案事實未經
    法院為實質審理，無從認定與業經起訴並為有罪判決之本案
    事實有裁判上一罪之關係，縱屬刑法上應義務沒收之物，亦
    毋庸於本案判決主文項下併為沒收之宣告（參照最高法院97
    年台上字第4391號判決、98年度台上字第654號判決意旨）
    。被告於95年3月8日經警查獲時，固另經警於被告上開住處
    扣得煙草一包，而該煙草經鑑定結果含第二級毒品大麻成分
    ，淨重9.42公克，有法務部調查局95年4月17日調科壹字第
    020 007905號鑑定通知書等附卷可憑（見95年度偵字第5642
    號偵查卷第102頁），然被告始終供承該毒品係供其己身施
    用等情，並否認與販賣毒品犯行有關，參諸被告上開販賣大
    麻予朱婉綺之日期為94年12月7日，與經警查獲該毒品之時
    間95年3月8日，已相隔數月之久，已難認被告販賣大麻予朱
    婉綺時，亦同時持有該等獲案之毒品大麻以供販賣，既無其
    他證據足資證明該等扣案毒品，係與被告上揭販賣毒品予朱
    婉綺犯行有所關聯，揆諸上開說明，自毋庸於本案為沒收銷
    燬之諭知，原審誤為沒收銷燬之諭知，亦有違誤。被告上訴
    意旨否認犯罪，雖無理由，惟原判決既有上揭可議之處，自
    無可維持，應由本院將原判決撤銷，另為適法之諭知。爰審
    酌被告正值壯年，竟不事正當營生，不顧大麻流毒無窮，危
    害甚鉅，不惜以身試法，且其販賣毒品供他人施用，對人身
    有莫大戕害，危害國民身體健康及社會風氣，兼衡被告之素
    行、智識程度、犯罪動機、目的、犯後仍飾詞卸責等一切情
    狀，量處如主文所示之刑，以示懲儆。至於95年1月25日為
    警查獲朱婉綺時，經警所扣朱婉綺向甲○○所購得後經施用
    所剩之含第二級毒品大麻成分之煙捲1支（淨重0.3公克）、
    含第二級毒品大麻成分之煙草1包（淨重0.0 7公克），係查
    獲之第二級毒品，不問屬於犯人與否，自應依毒品危害防制
    條例第18條第1項之規定諭知沒收銷燬。至被告販賣毒品予
    朱婉綺之所得款項一萬二千元，雖未扣案，仍應依毒品危害
    防制條例第19條第1項之規定宣告沒收，如全部或一部不能
    沒收時，以其財產抵償之。至被告與朱婉綺聯絡交易毒品事
    宜所使用之0000000000號行動電話，未經扣案，且該具行動
    電話連同SIM卡業經丟棄而滅失等情，亦據被告於本院審理
    時供明在卷（見本院更一卷第27頁），自不予宣告沒收。另
    於95年3月8日為警查獲被告時，經警所扣被告所有之含第二
    級毒品大麻成分之煙草1包（淨重9.42公克），則無證據證
    明與被告本件販賣第二級毒品犯行有所關聯，業如前述，亦
    不予宣告沒收銷燬，併此敘明。
據上論斷，應依刑事訴訟法第369條第1項前段、第364條、第299
條第1項前段，修正前毒品危害防制條例第4條第2項，毒品危害
防制條例第18條第1項、第19條第1項，刑法第2條第1項前段、第
11條前段，判決如主文。
本案經檢察官王壬貴到庭執行職務。
中    華    民    國    99    年    6     月    23    日
                  刑事第二十三庭審判長法  官  許宗和
                                      法  官  沈君玲
                                      法  官  林海祥
以上正本證明與原本無異。
如不服本判決，應於收受送達後10日內向本院提出上訴書狀，其
未敘述上訴之理由者並得於提起上訴後10日內向本院補提理由書
（均須按他造當事人之人數附繕本）「切勿逕送上級法院」。
                                      書記官  林淑貞
中    華    民    國    99    年    6     月    23    日
附錄：本案論罪科刑法條全文
修正前毒品危害防制條例第四條
製造、運輸、販賣第一級毒品者，處死刑或無期徒刑；處無期徒
刑者，得併科新臺幣一千萬元以下罰金。
製造、運輸、販賣第二級毒品者，處無期徒刑或七年以上有期徒
刑，得併科新臺幣七百萬元以下罰金。
製造、運輸、販賣第三級毒品者，處五年以上有期徒刑，得併科
新臺幣五百萬元以下罰金。
製造、運輸、販賣第四級毒品者，處三年以上十年以下有期徒刑
，得併科新臺幣三百萬元以下罰金。
製造、運輸、販賣專供製造或施用毒品之器具者，處一年以上七
年以下有期徒刑，得併科新臺幣一百萬元以下罰金。
前五項之未遂犯罰之。

司法院資訊處製作；財團法人民間司法改革基金會備份。
